臺灣高等法院臺中分院刑事裁定　　　　 96年度毒抗字第171號
抗　告　人　臺灣彰化地方法院檢察署檢察官
被　　　告　甲○○
　　　　　　　　　　號
　　　　　　　　　　號
上列抗告人因被告違反毒品危害防制條例案件，聲請觀察勒戒，
不服臺灣彰化地方法院中華民國九十六年一月十九日第一審裁定
（九十六年度毒聲字第二二號，聲請案號：臺灣彰化地方法院檢
察署九十六年度聲觀字第一三號，偵查案號：同署九十五年度毒
偵字第五○二二號），提起抗告，本院裁定如下：
    主  文
抗告駁回。
    理  由
一、本件原審法院駁回檢察官聲請將被告甲○○（以下簡稱為被
    告）移送觀察、勒戒之理由，詳如後附原審法院刑事裁定書
    之記載，核無不合，應予維持，並予以引用（如附件）。
二、本件檢察官之抗告意旨，略以：依據毒品危害防制條例第二
    十條第三項所為：「依前項規定為觀察、勒戒或強制戒治執
    行完畢釋放後，五年後再犯第十條之罪者，適用本條前二項
    之規定」之規定，並未明文限於初犯之觀察、勒戒或強制戒
    治執行完畢釋放之五年後，再犯第十條之罪始得適用之，是
    以解釋上自應以最近一次觀察、勒戒或強制戒治執行完畢之
    日計算其五年之戒斷期；本件被告於初犯施用毒品之罪經觀
    察、勒戒後，認無繼續施用毒品之傾向，經檢察官予以釋放
    ，雖於五年之內再犯第十條之罪，經觀察、勒戒後，認有繼
    續施用毒品之傾向，經檢察官起訴並聲請強制戒治，「形式
    上」觀之，雖屬五年內再犯，但「實質上」審究該次再犯，
    既已再經觀察、勒戒及強制戒治之治療程序，且於上開強制
    戒治執行完畢釋放五年後，始再犯本件施用毒品之罪，自應
    適用毒品危害防制條例第二十條第三項之規定，再重行實施
    觀察、勒戒；自立法意旨及被告利益保障之考量，亦應如此
    解釋；本件原審法院駁回將被告移送觀察、勒戒之聲請，尚
    有未合，爰依法提起抗告等語。
三、惟按民國九十二年七月九日修正之毒品危害防制條例刪除二
    犯及三犯規定，一改修法前繁雜之處遇程序，僅將施用毒品
    者簡化為初犯、再犯，並認施用毒品者係屬病患性犯人，以
    觀察、勒戒戒除其身癮，並以強制戒治戒除其心癮，經觀察
    、勒戒或強制戒治執行完畢釋放後，若係五年後再犯該條例
    第十條之施用毒品罪者，與同條例第二十條第一項、第二項
    關於「初犯」之處理方式相同，檢察官應先聲請法院裁定令
    被告入勒戒處所觀察、勒戒，並視有無繼續施用毒品之傾向
    ，決定應予釋放、為不起訴之處分，或聲請法院令入戒治處
    所強制戒治；若係五年內「再犯」同條例第十條之施用毒品
    罪者，依同條例第二十三條第二項規定，檢察官則應依法追
    訴。觀諸該條例第二十條第三項之修正理由：「觀察、勒戒
    或強制戒治五年後再犯者，顯見前所實施之觀察、勒戒或強
    制戒治已足以遮斷其施用毒品之癮，為期自新及協助其戒除
    毒癮，對此五年後再犯者，爰明定仍適用初犯之規定，先經
    觀察、勒戒、強制戒治之程序」及條例第二十三條第二項之
    修正理由：「為配合簡化施用毒品犯之刑事處遇程序，並鑑
    於經觀察、勒戒或強制戒治執行完畢釋放後五年內再犯者，
    其再犯率甚高，原據以實施之觀察、勒戒及強制戒治既已無
    法收其實效，自應施以刑事處遇」；顯然如施用毒品者係前
    經觀察、勒戒或強制戒治等治療程序執行完畢五年後，始再
    施用毒品者（視為初犯），因前所執行之觀察、勒戒或強制
    戒治已足以收戒除毒癮之效，自應重新執行觀察、勒戒或強
    制戒治等治療程序，並於治療程序執行完畢後，由檢察官為
    不起訴處分，毋傭對之追訴處罰；反之，在「再犯」之情形
    ，因其先前所為之治療程序顯未能收戒斷毒癮之效，且考量
    施用毒品者之再犯率偏高，乃簡化其刑事處遇程序，而逕予
    追訴處罰，不再施以治療程序，參酌上開立法理由，修正毒
    品危害防制條例就施用毒品者，祇於「初犯」及「五年後再
    犯」二種情形，有其追訴條件之限制，即須於初犯經觀察、
    勒戒或強制戒治釋放後，五年內均無施用毒品之行為，始能
    認其前所實施之觀察、勒戒或強制戒治已足以遮斷毒癮，而
    得於五年後再犯時，再予適用初犯之規定，重行觀察、勒戒
    或強制戒治等程序；倘五年內已經再犯，被依法追訴處罰，
    縱其第三次（或第三次以上）施用毒品之時間在初犯釋放五
    年以後，即與「五年後再犯」之情形有別，且因已於「五年
    內再犯」，顯見其再犯率甚高，原實施之觀察、勒戒或強制
    戒治，已無法收其實效，而無五年戒斷期之存在，自無再經
    觀察、勒戒及強制戒治之必要，應由檢察官逕行起訴，始符
    該法修正之本旨（最高法院九十五年度台非字第一四四、一
    四七號裁判意旨參照）。經查本件被告前曾於八十七年間，
    即因施用毒品案件，經臺灣彰化地方法院以八十七年度毒聲
    字第二一九八號刑事裁定移送勒戒處所實施觀察、勒戒，後
    認有繼續施用毒品之傾向，經同院以八十七年度毒聲字第二
    四八八號刑事裁定令入戒治處所施以強制戒治，後再以該院
    八十八年度毒聲字第二一四八號刑事裁定停止戒治交付保護
    管束，並於八十八年十二月二十九日保護管束期滿視為強制
    戒治執行完畢，且經臺灣彰化地方法院檢察署檢察官以該署
    八十八年度戒毒偵字第二二三號不起訴處分書為不起訴處分
    確定；詎被告復於八十九年間再因施用毒品案件，再經臺灣
    彰化地方法院以八十九年度毒聲字第一七八號刑事裁定移送
    觀察、勒戒，後認有繼續施用毒品之傾向，再經同院以八十
    九年度毒聲字第七六三號刑事裁定令入戒治處所施以強制戒
    治，後又以八十九年度毒聲字第三四五四刑事號裁定停止戒
    治交付保護管束，並於九十年二月十二日保護管束期滿視為
    強制戒治執行完畢（刑責部分，則經公訴人起訴，經臺灣彰
    化地方法院以八十九年度易字第三四六號刑事判決判處有期
    徒刑二月確定）；以上事實有臺灣彰化地方法院檢察署刑案
    資料查註紀錄表及本院被告全國前案紀錄表在卷可資佐證。
    本件被告先前既曾因施用毒品案件，經強制戒治後，於前開
    強制戒治執行完畢釋放後五年內，再犯施用毒品罪，且經法
    院判處罪刑確定，復於聲請書所載之時間，再度施用甲基安
    非他命，其本件上開所犯，即非屬毒品危害防制條例第二十
    條第三項所規定之「五年後再犯」之情形，檢察官自應逕行
    起訴，方屬適法（最高法院九十五年度臺非字第三○三號判
    決要旨參照）。從而，原審法院駁回本件觀察、勒戒之聲請
    ，依法並無不合。檢察官之抗告為無理由，應予駁回。
四、據上論斷，應依刑事訴訟法第四百十二條，裁定如主文。
中　　華　　民　　國　　96　　年　　3 　　月　　5　　日
            刑事第三庭    審判長法　官　王  增  瑜
                                法　官  蔡  紹  良
                                法　官  廖  柏  基
上列正本證明與原本無異。
不得再抗告。
                                書記官  王  麗  英
中　　華　　民　　國　　96　　年　　3 　　月　　5　　日
